【裁判字號】    90,簡上,81
【裁判日期】    900628
【裁判案由】    拆除地上物等
【裁判全文】
臺灣彰化地方法院民事判決  九十年度簡上字第八十一號
    上  訴  人  乙○(更名為蔡.
    被上訴人    甲○○
右當事人間請求拆除地上物事件，上訴人對於中華民國九十年一月三十一日本院第一
審判決（八十九年度斗簡字第二四０號）提起上訴，本院判決如左：
    主      文
上訴駁回。
第二審訴訟費用由上訴人負擔。
    事      實
甲、上訴人方面：
一、聲明：(一)原判決廢棄。(二)被上訴人在第一審之訴駁回。(三)第一、二審訴訟費用
            由被上訴人負擔。
  二、陳述與證據：除與第一審判決記載相同者，茲予引用外，並補述略稱：
  （一）土地所有人建築房屋逾越疆界，鄰地所有人知其越界而不即提出異議，不得
        請求移去或變更其建築物，民法第七百九十六條第一項定有明文。
  （二）上訴人所有坐落彰化縣二林鎮○○段四九五之四地號土地，與被上訴人所有
        之同段四九一地號土地相鄰，被上訴人在四九一地號土地上蓋有房子（彰化
        縣二林鎮○○里○○路八之二號）居住，上訴人於六十九年七月十二日（被
        上訴人甲○○向案外人陳水源及洪賀春，登記取得四九一地號土地後）即興
        建倉庫，為被上訴人眼見範圍而知其事，當時有建築工人謝明振可證。被上
        訴人迄今已逾二十年之久後，始起訴於法不合。
  （三）原判決附圖標示系爭地上物為「木造倉庫」按建築法第四條規定：「本法所
        稱建築物，為定著於土地上或地面下具有頂蓋、樑柱或牆壁，供個人或公眾
        使用之構造物或雜項工作物。」第七條規定：「本法所稱雜項工作物為：：
        散裝倉：：。」系爭土地為散裝倉，依上開規定為屬建築物（俗稱房屋）之
        一種，為民法第七百九十六條所定之房屋。
  （四）被上訴人之建築物朝南，上訴人之建築物朝東，兩建物屋後相毗連，而被上
        訴人之屋後並無出入之門，系爭土地對伊毫無利用價值，且其請求面積為四
        平方公尺，僅一坪餘許，其請求拆除地上物難謂非民法第一百四十八條第一
        項所定之權利濫用。被上訴人如取回系爭九平方公尺土地，需拆除上訴人所
        有六層樓房中央部分，勢必影響大樓結構安全，上訴人取回該土地又難供建
        築，其為本件之請求，顯以損害他人為主要目的。
  三、補充証據：提出土地登記簿謄本二件為證、請求訊問證人謝明振。
乙、被上訴人方面：
一、聲明：(一)上訴駁回。(二)第二審訴訟費用由上訴人負擔。
二、陳述與證據：除與第一審判決記載相同者，茲予引用外，並補述略稱：
      被上訴人於八十八年十一月十五日，聲請鑑界後，始知道系爭土地為上訴人所
      占用，占用土地一部分是稻草堆、一部分是木材造的倉庫用以堆放雜物。
  三、補充証據：提出地政規費繳費收據三紙為證。
    理      由
一、本件被上訴人起訴主張：坐落彰化縣二林鎮○○段四九一地號土地，為被上訴人
    與共有人所有，詎上訴人於鄰地搭蓋木造倉庫、堆放稻草時，逾越疆界，無權占
    用如附圖所示編號１部分面積０．０００四公頃土地（上有木造倉庫）、及附圖
    所示編號３部分面積０．０００一公頃土地（堆放稻草），為此本於所有權之物
    上請求權，請求上訴人拆除系爭四九一地號土地上如附圖編號１、３之地上物，
    並將土地交還被上訴人及共有人等語。上訴人則以：上訴人所有坐落彰化縣二林
    鎮○○段四九五之四地號土地，與被上訴人所有之同段四九一地號土地相鄰，上
    訴人於六十九年七月十二日興建倉庫，為被上訴人眼見範圍而知其事，迄今已逾
    二十年之久後，上訴人建築系爭建物時，被上訴人既未提出異議，自不得移去或
    變更，況上訴人取回之土地面積極小，對上訴人毫無利用價值，其要求拆除被上
    訴人建物，應屬權利濫用行為等語置辯。
二、查被上訴人主張坐落彰化縣二林鎮○○段四九一地號土地為其與其他共有人所有
    ，上訴人於上開土地上如附圖編號１部分搭蓋木造倉庫、編號３部分堆放稻草事
    實，有土地登記簿謄本在卷可稽，並經原審會同彰化縣二林地政事務所測量員勘
    驗屬實，有土地複丈成果圖在卷可憑，且為上訴人所不爭執，自堪信為真實。
三、上訴人雖稱伊於六十九年七月十二日興建倉庫，被上訴人眼見其範圍而未提出異
    議，惟查，上訴人越界所佔用之系爭土地如原審附圖編號１、３部分各為０．０
    ００四公頃、０．０００一公頃，面積不大，若未經測量，不易查覺，且本院審
    理中訊問上訴人：問：是否知道有佔用到被上訴人的土地？上訴人答：不知道。
    又問：被上訴人是否知道有被你占用到系爭土地？上訴人答：那是二十幾年前蓋
    的，他也不知道。被上訴人則稱：在八十八年十一月十五日時，聲請鑑界，才知
    道系爭土地被占用。顯見兩造在未經測量前，均不知系爭土地受到上訴人無權占
    用，則被上訴人縱曾眼見上訴人建屋，因不知上訴人已越界，被上訴人自無從提
    出異議。上訴人以被上訴人未提出異議為由，主張被上訴人不得請求移去或變更
    其建築物，即屬無理由。又上訴人舉出證人即建築工人謝明振，請求就被上訴人
    知道上訴人在進行建築之事實到庭作證，然被上訴人縱曾眼見上訴人建屋，但在
    未經測量前，亦不知上訴人有越界，已如前述，故上訴人舉證人所能證明之事實
    ，對本判決結果無影響，本院認無傳訊之必要。
四、按所有權人對無權占有或侵奪其所有權者，得請求返還之。對妨害其所有權者，
    得請求除去之；又各共有人對於第三人，得就共有物之全部為本於所權之請求。
    但回復共有物之請求，僅得為共有人全體之利益為之，民法第七百六十七條、八
    百二十一條分別定有明文。本件上訴人占用系爭土地，既無法律上權利，被上訴
    人本於所有權之物上請求權，自得請求上訴人拆除系爭地上物並返還土地於共有
    人全體，上訴人以被上訴人所請求返還之土地不大，對被上訴人無利用價值等理
    由，認被上訴人為權利濫用等，均屬上訴人一廂情願之說法，並不足採，又上訴
    人稱被上訴人如取回系爭土地，需拆除上訴人所有六層樓房中央部分，勢必影響
    大樓結構安全等情，惟查，上訴人所占用之系爭土地上，目前為木造倉庫及堆放
    稻草，有如附圖所示之二林地政事務所所繪複丈成果圖可考，況上訴人於九十年
    六月四日所提出之上訴理由狀內，亦自稱其建物屬於建築法上之雜項工作物之散
    裝倉，自非所謂六層樓房大樓，故上訴人此項拒絕拆除地上物之理由，與事實不
    符，上訴人上開所辯，均無可採。
五、綜上所述，被上訴人主張上訴人無權占有其土地，因而本於所有權作用，請求上
    訴人應將坐落彰化縣二林鎮○○段四九一地號土地內，如附圖所示編號１部分面
    積０．０００四公頃土地上之木造倉庫、及附圖所示編號３部分面積０．０００
    一公頃土地之堆放之稻草拆除，並將土地交還被上訴人及其共有人，為有理由，
    應予准許。原審為上訴人敗訴之判決，於法並無不合，上訴意旨指摘原判決不當
    ，求為廢棄改判，為無理由，應予駁回其上訴。
六、據上論結，本件上訴為無理由，並依民事訴訟法第四百三十六條之一第三項、第
    四百四十九條第一項、第七十八條，判決如主文。
中      華      民      國    九十      年      六      月    二十八    日
                        民事第一庭
~B審判長法  官  李端季
~B      法  官  胡文傑
~B      法  官  蕭文學
右為正本證明與原本無異。
中      華      民      國    九十      年      六      月    二十八    日
~B      書記官  葉春涼


司法院資訊處製作；財團法人民間司法改革基金會備份。
